【裁判字號】    95,交上易,226
【裁判日期】    950713
【裁判案由】    過失致死等
【裁判全文】
臺灣高等法院臺南分院刑事判決       95年度交上易字第226號
上  訴  人  臺灣臺南地方法院檢察署檢察官
被      告  甲○○
上列上訴人因被告過失致死等案件，不服臺灣台南地方法院95年
度交訴字第11號中華民國95年3月29日第一審判決（起訴案號：
臺灣台南地方法院檢察署94年度偵字第13431號），提起上訴，
本院判決如下：
    主    文
原判決撤銷。
甲○○服用酒類，不能安全駕駛動力交通工具而駕駛，處有期徒
刑參月；又因過失致人於死，處有期徒刑壹年拾月；應執行有期
徒刑貳年。
    事    實
一、甲○○考領有小型普通駕駛執照，明知其自民國（下同）九
    十四年十月十三日凌晨零時許起至凌晨二時許止，在臺南市
    ○○路「酒墳ＰＵＢ」飲用啤酒後，已達不能安全駕駛動力
    交通工具之程度，竟於酒過十分鐘後，駕駛車牌號碼ＴＺ－
    ３８１３號自小客車搭載友人李嘉宏，自該處出發欲至李嘉
    宏位於臺南縣永康市住處，嗣於當日凌晨三時許，駕車行經
    臺南縣永康市○○○路東向內側車道時，本應注意飲酒後吐
    氣所含酒精成份超過每公升０．２５毫克以上時，不得駕車
    ；又行車速度，應依標誌或標線之規定，無標誌或標線者，
    行車時速不得超過五十公里；並應注意中山南路東西向車道
    間以雙黃實線（即分向限制線）劃分，在該劃有分向限制線
    之路段，不得駛入來車之車道內；復應注意車前狀況，以免
    發生危險，而依當時天候為晴、夜間有照明設備、路面舖裝
    柏油、路面乾燥、無缺陷、無障礙物，及視距良好，應無不
    能注意之情形，除疏未注意車前狀況外，竟以時速七十五公
    里以上速度超速飆駛，適路中有野狗自路旁跑進車道，甲○
    ○因車速過快，見狀不及煞停，竟侵入對向來車之車道，並
    失控衝撞對向車道內由陳俊明所駕駛後搭載范娟藍之車牌號
    碼為ＰＺ８－６０２號之重型機車，致陳俊明、范娟藍人車
    倒地，陳俊明因此受有頸部深部撕裂傷併氣管斷裂、頸椎骨
    折、顏面多處撕裂傷、胸腹挫傷併下氣腫、雙下肢多處撕裂
    傷等傷害；范娟藍則受有雙側肋骨骨折併皮下氣腫、後枕部
    變形且雙耳出血、左手腕變形、左膝變形等傷害，雖經送財
    團法人奇美醫院急救，然於到院前，均已無任何生命跡象，
    其中陳俊明因顱骨骨折併低血容休克、范娟藍因顱骨骨折內
    出血而均告死亡。甲○○則於肇事後，犯罪未被偵查機關發
    覺前，即向據報到場處理車禍事宜且尚不知肇事者為何人之
    臺南縣警察局永康分局交通事故處理小組員警陳詠志，主動
    表示其即為肇事車輛之駕駛者而自首而接受裁判，經警進行
    酒精檢測，測得其呼氣酒精濃度含量為每公升０．７６毫克
    ，始查得上情。
二、案經陳俊明之父丙○○、范娟藍之父乙○○訴由臺南縣警察
    局永康分局報請臺灣臺南地方法院檢察署檢察官據報相驗後
    簽分偵查起訴。
    理    由
一、被告甲○○經合法傳喚，無正當理由不到庭，然上開犯罪事
    實，已經被告甲○○於警詢、偵查中及原審審理時自白不諱
    （見臺灣臺南地方法院檢察署九十四年度相字第一四五三號
    相驗卷【下稱上開相驗卷】第八至十一頁、第四六至四七頁
    ，原審卷第十五、四二至四三頁），復有臺南縣警察局永康
    分局道路交通事故當事人酒精濃度測定紀錄表、道路交通事
    故現場圖、道路交通事故調查報告表(一)、(二)、肇事現場暨蒐
    證照片15幀附卷足佐（見上開相驗卷第二九、十九至二一、
    三四、三六至四三頁），且被告於本院準備程序時亦坦白承
    認上開事實，足認被告自白確與事實相符，自得採取。
二、按刑法第一百八十五條之三規定所謂「不能安全駕駛」，係
    抽象危險犯，並不以發生具體危險為必要，而對於呼氣酒精
    濃度已達每公升０．５５毫克（０．５５ＭＧ／Ｌ）以上者
    ，肇事率為一般正常人之十倍，認為已達不能安全駕車之標
    準，此業經法務部八十八年五月十八日以法８８檢字第００
    １６６９號函告週知。且按就醫學文獻所知，酒精對人體造
    成之影響；於飲酒後吐氣所含酒精濃度達每公升０．２５毫
    克（約合體內血液中酒精濃度５０ＭＧ／ＤＬ或０．０５％
    ）時，屬於輕度中毒症狀，造成輕度協調功能降低；飲酒後
    吐氣所含酒精濃度達每公升０．５毫克時（約合體內血液中
    酒精濃度１００或０．１％）時，屬於輕到中度中毒症狀，
    出現反應較慢、感覺減低、影響駕駛之狀況；於飲酒後吐氣
    所含酒精濃度達每公升１毫克時，屬於中到重度中毒症狀，
    呈現步態不穩，噁心嘔吐，精神混惑不清晰；又飲酒後一小
    時許，其體內血液酒精濃度可達最高，此有行政院國軍退除
    役官兵輔導委員會臺北榮民總醫院八十八年八月五日（）
    北總內字第２６８６８號函文及八十八年十月二十六日（
    ）院賓文廉字第１３４０７號臺灣高等法院函附台北醫學院
    附設醫院精神科主任蔡尚穎「酒精對人體生理與行為之影響
    」一文可據。本案被告於肇事後，經警對其施以酒精濃度測
    試，其呼氣酒精濃度高達每公升０．７６毫克，有台南縣警
    察局永康分局道路交通事故當事人酒精測定紀錄表在卷可證
    ，參諸上開文獻資料，被告已達輕度到中度中毒狀態。且被
    告於發生本案交通事故後，為警觀察被告精神狀態結果，發
    現其有「意識模糊、注意力無法集中、呆滯木僵、昏睡叫喚
    不醒」等情事，亦有上開分局交通事故處理小組刑法第一百
    八十五條之三案件測試觀察紀錄表載明足參（見上開相驗卷
    第二七頁）。再被告以時速七十五公里以上超速急馳，為閃
    避路面竄出野狗，失控逆向駛入對向車道致撞及被害人，顯
    見斯時被告確因酒精催化引起生理反應，已影響無法正常辨
    識車前狀況及操控汽車機械，而達不能安全駕駛動力交通工
    具之程度協調平衡之程度，足認被告確有服用酒類已達不能
    安全駕駛動力交通工具而駕駛之犯行，甚為明確。
三、又按飲酒後，其吐氣所含酒精成分超過每公升０．２５亳克
    以上者，不得開車；汽車行駛時，駕駛人應注意車前狀況，
    隨時採取必要之安全措施；行車速度，依標誌或標線之規定
    ，無標誌或標線者，行車時速不得超過五十公里；汽車在雙
    向二車道行駛時，在劃有分向限制線之路段，不得駛入來車
    之車道內，分為道路交通安全規則第一百十四條第二款、第
    九十三條第一項第一款、第九十四條第三項、第九十七條第
    二款所明文規定，此為一般汽車駕駛人所應注意並確實遵守
    之事項，被告考領有普通小型車駕駛執照，已據道路交通事
    故調查報告表(二)編號「駕駛資格情形」及「駕駛執照種
    類」之記載明確（見上開相驗卷第二一頁），被告對上開規
    定理當知之甚詳，駕車時應注意上揭規定並確實遵守之。被
    告於飲酒後，其吐氣所含酒精成分達每公升０．７６毫克，
    已違背上開規定酒後不得駕車之規定。再依上開道路交通事
    故調查報告表及現場圖所載，本件肇事地點之限速為時速五
    十公里，肇事路段為劃有雙黃實線之分向限制線之雙向二線
    車道，事故發生後，被害人陳俊明所騎乘機車倒臥於西向路
    面邊線上，現場遺有機車刮地痕一條、位於中山南路與忠孝
    路交岔路口西向處，距機車倒臥處至少達８．８公尺之遠，
    被告駕駛之自用小客車則斜停在西向行人穿越道上，留有左
    煞車痕長達３８．３公尺、右煞車痕長達３１．８公尺，該
    煞車痕係由東向內車道為起點，並以西南朝東北方向迄至西
    向交岔路口為止。依據「一般公路汽車煞車距離、行車速度
    對照表所載」，三年以上乾燥瀝青路面，如行車速度為每小
    時七十公里，煞車距離為２７．９公尺，如車速達七十五公
    里，煞車距離為三十二公尺，如高達八十公里時，煞車距離
    則為３６公尺，茲被告所駕駛之自小客車所留之煞車痕為分
    達３８．３公尺與３１．８公尺，足認被告當時車速顯逾五
    十公里，甚認已達七十五公里以上。再參以二車撞擊處分為
    被告所駕車輛之右側車身、後車尾，被害人機車車頭，造成
    被告車輛右側車身、後車尾內凹、前擋風玻璃破損，被害人
    機車全毀、左側對折等車損情況。另參酌被告於警詢供承其
    當時係駕車沿中山南路由西往東方向行駛於第一車道（即內
    車道），突見野狗由南向北衝出，立即煞車並往左閃，隨後
    發生碰撞等語（見上開相驗卷第九頁）。足認被告酒後駕車
    行經前述肇事地點時，以時速七十五公里以上速度急飆，致
    看見野狗自路旁跑出，失控跨越分向限制線侵入對向車道內
    ，撞及被害人陳俊明所駕駛之前開機車而肇事。是此，如非
    被告於事故發生前已因飲酒導致注意力、反應力、穩定性、
    協調性等感知能力均降低，復加以超速行駛，且有未注意車
    前狀況之過失，應可採取必要防範措施（如減慢車速、預踩
    煞車或採取閃避措施等），被告酒後、超速行駛在先，又未
    採取必要之安全措施，顯有違上開道路交通安全規則，而未
    盡其注意義務。復依上開道路事故現場調查報告表(一)、(二)所
    載，肇事當時之天氣、光線、道路狀況、視距均屬良好，被
    告若稍加提高警覺應可以避免本件交通事故之發生，是被告
    在當時主、客觀之情形下，顯無不能注意之情事，竟疏於注
    意及此，以致肇事致人死亡，其有應注意能注意而不注意之
    過失責任至明。
四、被害人陳俊明及范娟藍確因本件行車事故致受有如事實欄所
    載之傷害，於送醫前均已無任何生命跡象，除有財團法人奇
    美醫院診斷證明書二份附卷足證外（見上開相驗卷第三一至
    第三二頁），並有臺灣臺南地方法院檢察署檢察官勘驗筆錄
    、相驗屍體證明書、驗斷書及相驗屍體照片二十幀在卷足稽
    （見上開相驗卷第四四、四八、五二至五七頁，臺灣臺南地
    方法院檢察署九十四年度相字第一四七三號相驗卷第三至四
    、六至十二頁，及原審卷第二六至三六頁），依據上述說明
    ，被告過失行為與被害人死亡之結果具有相當因果關係。綜
    上，本案事證明確，被告服用酒類不能安全駕駛動力交通工
    具而駕駛及過失致死等犯行，均堪認定。
五、核被告甲○○所為，係犯刑法第一百八十五條之三之服用酒
    類，不能安全駕駛動力交通工具而駕駛罪，及同法第二百七
    十六條第一項之過失致人於死罪。其以一駕車肇事行為，同
    時致被害人陳俊明、范娟藍二人死亡，係以一過失行為觸犯
    二過失致死罪名，為同種想像競合犯，應依刑法第五十五條
    前段之規定從一重處斷。被告所犯上開二罪，犯意各別、行
    為互殊，應予分論併罰。又被告酒醉駕車，因而致人死亡，
    應依道路交通管理處罰條例第八十六條第一項規定，就其所
    犯過失致死罪部分加重其刑。再被告於肇事後於警方尚不知
    何人犯罪前，即主動向前往處理之員警陳詠志坦承為本件肇
    事者，並接受裁判等情，有臺南縣警察局永康分局道路交通
    事故肇事人自首情形紀錄表在卷可稽（見上開相驗卷第二三
    頁）。被告過失致死犯行部分，符合刑法第六十二條前段規
    定之自首要件，依法應減輕其刑，並依法先加後減（雖告訴
    人於本院陳稱被告未主動報案，係由他人報案，被告非自首
    云云，惟刑法第六十二條之所謂發覺，係指有偵查犯罪職權
    之公務員已知悉犯罪事實與犯罪之人而言，而所謂知悉，固
    不以確知其為犯罪之人為必要，但必其犯罪事實，確實存在
    ，且為該管公務員所確知，始屬相當。如犯罪事實並不存在
    而懷疑其已發生，或雖已發生，而為該管公務員所不知，僅
    係推測其已發生而與事實巧合，均與已發覺之情形有別，有
    最高法院七十五年台上字第一六三四號判例意旨可參，本件
    被告雖未主動報案，但於警察到場時陳述犯罪事實，使警察
    確知犯罪之人，即符合自首之要件，附此說明）。
六、原審以被告罪證明確，因而論處罪刑，固非無見。然查，刑
    法第五十一條及六十二條於九十四年二月二日修正公布，九
    十五年七月一日施行（下稱新法，修正前刑法下稱舊法），
    修正前刑法第五十一條第五款規定：「宣告多數有期徒刑者
    ，於各刑中之最長期以上，各刑合併之刑罰以下，定其刑期
    。但不得逾二十年。」，修正後但書規定：「但不得逾三十
    年。」，修正前刑法第六十二條規定：「對於未發覺之罪自
    首而接受裁判者，減輕其刑。」，修正後改為「得」減輕其
    刑。是刑法就有期徒刑定執行刑最高刑度（處罰）及自首之
    規定均有所變更，而為同法第二條第一項所稱「法律有變更
    」，依新法第二條第一項之規定，比較新舊法結果，其中第
    五十一條以舊法規定不得逾二十年較有利於被告，第六十二
    條亦以舊法必減輕較有利於被告，自應適用較有利於被告行
    為時法律，又本件既應適用修正前刑法之規定，則本件亦有
    罰金罰鍰提高標準條例第一條之規定之適用，分先敘明。原
    判決未及比較適用，即有未洽。檢察官上訴意旨依告訴人之
    請求認原審量刑過輕云云，雖無理由，但原判決既有可議，
    自應予撤銷改判，爰審酌被告甲○○酒後駕車肇事，超速行
    駛，無視其他道路使用人生命及財產安全之心態，且未遵守
    道路交通安全規則，過失情節嚴重，終至肇事致被害人等死
    亡，造成無可挽救之遺憾，使被害人家屬痛失至親，犯罪所
    生危害甚重，且自肇事迄今未與告訴人達成民事和解，賠償
    損害等情，就服用酒類不能安全駕駛動力交通工具而駕駛部
    分，處有期徒刑三月；就過失致人於死部分，處有期徒刑一
    年十月，併定應執行刑為有期徒刑二年。
七、被告經合法傳喚，無正當之理由不到庭，爰不待其陳述，逕
    行判決。
據上論結，應依刑事訴訟法第三百六十九條第一項前段、第三百
六十四條、第二百九十九條第一項前段、第三百七十一條，道路
交通管理處罰條例第八十六條第一項、新修正刑法第二條第一項
、修正前刑法第一百八十五條之三、第二百七十六條第一項、第
五十一條第五款、第五十五條、第六十二條前段、罰金罰鍰提高
標準條例第一條前段，判決如主文。
本案經檢察官徐松奎到庭執行職務。
中    華    民    國    95    年    7     月    13    日
                  刑事第四庭    審判長法  官  吳志誠
                                      法  官  陳珍如
                                      法  官  林勝木
以上正本證明與原本無異。
不得上訴。
                                      書記官  吳秋賢
中    華    民    國    95    年    7     月    13    日
附錄法條：
刑法第二百七十六條第一項
因過失致人於死者，處二年以下有期徒刑、拘役或二千元以下罰
金。
刑法第一百八十五條之三
服用毒品、麻醉藥品、酒類或其他相類之物，不能安全駕駛動力
交通工具而駕駛者，處1年以下有期徒刑、拘役或三萬元以下罰
金。


司法院資訊處製作；財團法人民間司法改革基金會備份。
